【裁判字號】    99,重上更(一),146
【裁判日期】    990729
【裁判案由】    毒品危害防制條例
【裁判全文】
臺灣高等法院刑事判決           99年度重上更(一)字第146號
上  訴  人
即  被  告  甲○○
指定辯護人  本院公設辯護人王永炫
上列上訴人因違反毒品危害防制條例等案件，不服臺灣板橋地方
法院95年度訴字第1457號，中華民國96年8月30日第一審判決（
起訴案號：臺灣板橋地方法院檢察署94年度偵字第21011號、95
年度偵字第10598號），提起上訴，經判決後，由最高法院第一
次發回更審，本院判決如下：
    主  文
原判決關於販賣第二級毒品罪刑及執行刑部分均撤銷。
甲○○幫助販賣第二級毒品，累犯，處有期徒刑年捌月，扣案
甲基安非他命（驗餘淨重玖玖陸點伍陸公克）沒收銷燬，扣案包
裹上開甲基安非他命之包裝袋壹紙、報紙壹張均沒收。
    犯罪事實
一、緣甲○○之女友張雅茹（另經臺灣高等法院高雄分院以95年
    度上訴字第1403號判決判處有期徒刑7年6月，最高法院以96
    年度臺上字第164 號判決駁回上訴而確定）及自稱「何天慧
    」之真實姓名年籍不詳成年女子共同基於販入第二級毒品甲
    基安非他命以營利之犯意聯絡，由張雅茹、「何天慧」每人
    各出資新臺幣（下同）40萬元，合計80萬元，欲向真實姓名
    年籍不詳、綽號「阿草」之成年男子購買第二級毒品甲基安
    非他命。甲○○基於幫助之犯意，與真實姓名年籍不詳、綽
    號「阿草」之成年男子商議有關買賣甲基安非他命之數量、
    價格、交貨時間、地點等事宜，達成合意後，復由甲○○於
    94年10 月3日以0000000000號行動電話與使用0000000000號
    行動電話之「阿草」聯繫，談妥會面取貨之事，再由張雅茹
    於94年10月3日駕駛車號9306-DY號自用小客車南下，在臺南
    與不知情之甲○○母親陳姿蓉（另經檢察官為不起訴處分）
    會合，由陳姿蓉駕駛車號8R-5248 號自用小客車引領張雅茹
    前往高雄市○○路，於同日下午某時，在高雄市○○路與裕
    誠路路口，由張雅茹以80萬元之價格，向「阿草」販入甲基
    安非他命一包（淨重996.62公克，驗餘淨重996.56公克），
    張雅茹並趁陳姿蓉不注意之際，將上開甲基安非他命以報紙
    包裹，藏放於陳姿蓉駕駛之車號8R-5248 號自用小客車後車
    廂內，待返回北部後販賣牟利。惟尚未及返回北部，張雅茹
    、陳姿蓉旋於同日下午6時30分許，在高雄市○○○路900號
    之私立文藻技術學院大門前為警查獲，並自陳姿蓉駕駛之前
    開自用小客車後車廂，扣得前述甲基安非他命1 包及包裹甲
    基安非他命所用之報紙1張。
二、案經行政院海岸巡防署南部地區巡防局高雄市機動查緝隊及
    高雄縣政府警察局移送臺灣高雄地方法院檢察署檢察官呈請
    臺灣高等法院檢察署檢察長令轉臺灣板橋地方法院檢察署檢
    察官偵查起訴。
    理  由
一、按被告以外之人於審判外之言詞或書面陳述，除法律有規定
    按被告以外之人於審判外之言詞或書面陳述，除法律有規定
    者外，不得作為證據；又被告以外之人於審判外之陳述，雖
    不符合同法第159條之1至第159條之4之規定，但經當事人於
    審判程序同意作為證據，法院審酌該言詞陳述或書面陳述作
    成時之情況，認為適當者，亦得為證據，刑事訴訟法第 159
    條第1項及第159條之5第1項分別定有明文。經查，本判決所
    引用被告以外之人於審判外之陳述，固為傳聞證據，然檢察
    官、被告甲○○於本院準備程序時均表示同意作為證據，本
    院審酌上開證據資料製作時之情況，尚無違法不當及證明力
    明顯過低之瑕疵，亦認為以之作為證據應屬適當。揆諸前開
    規定，依刑事訴訟法第159條之5規定，認前揭證據資料均有
    證據能力。
二、經查：
(一)上開事實，業據被告於本院審理時坦白承認。且查警方於94
    年10月3日在高雄市○○○路900號前，自陳姿蓉駕駛之車號
    8R-5248 號自用小客車後車廂所查扣、以報紙包裹之晶體狀
    物1包，經送驗結果，確為甲基安非他命，淨重996.62 公克
    ，驗餘淨重996.56公克，純度約為百分之99.3之事實，有內
    政部警政署刑事警察局94年10月21日刑鑑字第0940156969號
    鑑定書1 份在卷可憑（見臺灣高雄地方法院檢察署94年度偵
    字第28404號偵查卷第11 頁）。而該等甲基安非他命乃張雅
    茹與真實姓名年籍不詳、自稱「何天慧」之友人合資購買，
    並委託被告打電話向真實姓名年籍不詳、綽號「阿草」之成
    年男子洽購，結果以80萬元價格成交，嗣即由張雅茹偕同陳
    姿蓉前往高雄取貨乙節，除被告自承不諱外，並經證人張雅
    茹於原審審理時證述明確，復有被告使用0000000000號行動
    電話與「阿草」聯繫如附表所示之通訊監察譯文可稽（見臺
    灣高雄地方法院94年度偵字第28404 號偵查卷第12頁），足
    認扣案之甲基安非他命係由被告負責聯繫大盤賣主「阿草」
    ，與之達成毒品數量、價格之合意，並敲定交易時間、地點
    後，被告再通知張雅茹前往高雄取貨無訛。
(二)證人張雅茹於原審雖另證稱：其是因為北部之甲基安非他命
    價格較貴，才和友人「何天慧」共同出資購買扣案之甲基安
    非他命，以供自己吸食等語。然按甲基安非他命最低致死劑
    量為一公克，若單次使用超過該等劑量即有致死之可能性，
    此為本院歷來辦理毒品案件職務上所知悉，並據行政院衛生
    署管制藥品管理局於91年2月1日以管檢字第102579號函示明
    確。扣案之甲基安非他命數量多達996.62公克，純度尤高達
    百分之99.3，如張雅茹僅分得其中半數，而以前述最低致死
    劑量作為張雅茹每日施用之劑量計算，不加任何稀釋，亦約
    需1年4月始能用罄。惟大量持有甲基安非他命非但保存不易
    ，為警查獲時更將損失慘重，故一般施用毒品者均僅購買足
    供短期施用之毒品數量即足，張雅茹竟透過被告一次購買金
    額高達80萬元、數量多達996.62公克之甲基安非他命供自己
    施用，實與事理常情有違，難以遽信。再者，張雅茹於案發
    前已因信用卡消費款項未繳遭金融機構強制停卡，此有聯合
    徵信中心資料乙紙在卷可稽（見94年度偵字第22696 號偵查
    卷第11頁），並據證人即張雅茹胞姐張金鈴於原審95年9 月
    29日審理時具結證述：「（張雅茹為何會積欠卡債？）她有
    一陣子沒有上班，繳不出錢。」、「（張雅茹有無向妳借錢
    ？）有，有時候會跟我借幾千元，到目前為止約欠我10萬元
    。最多的1次是拿2、3 萬元給她。」等語綦詳，足認案發時
    張雅茹之財力並非豐厚，絕無可能單為供己施用而隨意花費
    鉅資購買毒品，其與「何天慧」透過被告購買扣案甲基安非
    他命之初，顯為求販售牟利無疑。
(三)又查被告與張雅茹乃男女朋友，94年10月間同居在臺北縣土
    城市○○路31巷5號2樓，張雅茹請被告購買扣案之甲基安非
    他命時，曾明確告知數量及用途乙節，另據證人張雅茹於原
    審審理時具結證稱：「（94年12 月2日被查獲之前，你與甲
    ○○一直都是男女朋友？）是的，我們有時候共同生活，就
    一起住在土城國際路，在該處約住了1、2個月，國際路那裡
    只有我和甲○○一起住，有時候甲○○的媽媽及兒子也會來
    。」、「（你如何與『阿草』聯絡要買毒品？）我自己打電
    話和『阿草』聯絡，但『阿草』給我的價格比較高，我就拜
    託甲○○打給『阿草』，因為價格比較好，我就請甲○○以
    他的名義向『阿草』買。」、「（你當時如何拜託甲○○？
    ）我拜託甲○○打電話問『阿草』安非他命1 公斤多少錢？
    」及「（你當時有無告訴甲○○你要買的安非他命數量？）
    有，我告訴他要買1 公斤。」、「（甲○○有無問你買的錢
    從何來？）他沒有問，只有問我買這麼多要做什麼。」、「
    （甲○○與『阿草』聯絡完後，如何告訴你？）他說『阿草
    』告訴他，1公斤賣80 萬元，我就請甲○○以他名義向『阿
    草』買，我會下去拿，因為『阿草』給我的價錢是1公斤 95
    萬元。」、「（與你一起出資安非他命的人是誰？）何天慧
    。」等語綦詳（見原審卷一第216-217 頁），足認被告與張
    雅茹關係親近，互動密切，當無不知張雅茹及「何天慧」係
    意圖營利而販入扣案甲基安非他命之理。按刑法上所謂幫助
    他人犯罪，係指就他人之犯罪加以助力，使其易於實施之積
    極之或消極之行為而言（最高法院24年度上字第3279號判例
    要旨參照）。換言之，刑法上之幫助犯，係指以幫助之意思
    ，對於正犯資以助力，而未參與實施犯罪之行為者而言（最
    高法院49年度台上字第77號判例要旨參照）。查被告明知張
    雅茹、「何天慧」購買大量甲基安非他命之目的乃為販售牟
    利，竟仍受張雅茹之委託，出面與「阿草」談定甲基安非他
    命之數量、價格及交易時間，再由張雅茹前往高雄取貨，被
    告對張雅茹及「何天慧」販賣甲基安非他命之犯行，雖未有
    有犯意聯絡及行為分擔，然其基於幫助之犯意，對張雅茹等
    二人之販賣毒品之行為提供助力，使張雅茹等二人以較為便
    宜之價格取得甲基安非他命一情甚為明確。
(四)綜上所述，足見被告自白與事實相符，可以採信。本案事證
    明確，被告犯行堪予認定，應予依法論科。
三、查毒品危害防制條例第4條業於98年5月20日以華總一義字第
    09800125141號修正公布，新法第4 條第2項規定：「製造、
    運輸、販賣第二級毒品者，處無期徒刑或7 年以上有期徒刑
    ，得併科新臺幣1千萬元以下罰金」，而舊法第4條第2 項規
    定：「製造、運輸、販賣第二級毒品者，處無期徒刑或七年
    以上有期徒刑，得併科新臺幣七百萬元以下罰金。」，經比
    較修正前後關於罰金刑之規定，應以修正前法律，較有利於
    被告。按毒品危害防制條例第四條之販賣毒品罪，不以販入
    後復行賣出為必要，祇要以營利為目的，而有販入或賣出二
    者其一之行為，即足構成，最高法院著有68年臺上字第 606
    號判例可資參照。查甲基安非他命屬毒品危害防制條例第 2
    條第2項第2款所定之第二級毒品。張雅茹、「何天慧」基於
    營利之意圖而販入扣案之甲基安非他命，雖未及賣出即為警
    查獲，依上開判例意旨，仍應成立販賣毒品既遂之罪。被告
    基於幫助販賣毒品之犯意，為張雅茹等二人聯絡販賣毒品之
    人，核其所為，係犯刑法第30條第1 項前段、毒品危害防制
    條例第4條第2項之幫助販賣第二級毒品罪。查被告前因施用
    第一級、第二級毒品案件，經原審法院以92年度訴字第2197
    號判決判處有期徒刑7月、3 月，並定應執行刑有期徒刑8月
    確定，於94年3月2日縮短刑期執行完畢，有本院被告前案紀
    錄表一份在卷可考，其受有期徒刑之執行完畢，5 年內故意
    再犯本件有期徒刑以上之罪，為累犯，應依法加重其刑。又
    被告以幫助之意思，參與構成要件以外之行為，為幫助犯，
    爰依刑法第30條第2 項規定，按正犯之刑減輕之，並依法先
    加後減之。
四、原審就被告被訴販賣第二級毒品部分，予以論罪科刑，固非
    無見。然查：被告應僅成立販賣第二級毒品罪之幫助犯，已
    如前述，原審未及詳察，誤認被告係共同正犯，尚有違誤。
    被告上訴否認犯罪，雖無理由，然原審判決此部分既有上開
    可議之處，仍屬無可維持，應由本院將原判決此部分及執行
    刑部分撤銷改判。爰審酌被告素行非端，其幫助販入大量甲
    基安非他命意圖牟取暴利，數量高達996.62公克，一旦流入
    市面，將嚴重戕害國人身心健康，惟於本院審理時坦承幫助
    販賣第二級毒品之犯行，及其犯罪之動機、目的、方法等一
    切情狀，量處如主文第2 項所示之刑。扣案之甲基安非他命
    （驗餘淨重996.56公克），應依毒品危害防制條例第18條第
    1 項前段之規定宣告沒收銷燬。扣案包裹上開甲基安非他命
    所用之包裝袋1只、報紙1張，乃包裹上開甲基安非他命，防
    其裸露、潮濕，便於攜帶販賣，自屬供販賣第二級毒品所用
    之物，應依上開條例第19條第1 項之規定宣告沒收。至於94
    年10月3日警方查獲張雅茹時所扣得之銀色行動電話1具（含
    門號為0000000000號之SIM卡一張），及於94年12月2日查扣
    之現金19萬元、研磨機1 臺、吸食器1組、玻璃球1個、壓磨
    器1個、千金頂1臺、電子秤1個、殘渣袋25個、分裝袋1包、
    自製鏟子3枝、分裝湯匙1枝及該次扣案之甲基安非他命等物
    ，均核與本案犯罪事實無關（詳後述），亦不併為沒收之宣
    告。
五、公訴意旨另以：被告與張金鈴、張雅茹基於販賣第二級毒品
    甲基安非他命之概括犯意，於94年11月28日，先由被告受真
    實姓名年籍不詳、綽號「難吃」之成年男子無償轉讓數量不
    詳之甲基安非他命，嗣於94年12月2日下午3時30分許，為警
    在臺北縣土城市○○路31巷5號2樓住處查獲，並扣得甲基安
    非他命二包（毛重1.682 公克）、研磨機、千斤頂、壓磨器
    、電子磅秤各1臺、殘渣袋共25個，又於同日下午4時10分許
    ，在來訪之張金鈴身上及其駕駛之車號MQ-4608 號自用小客
    車（起訴書誤載為DI-1355號）內，扣得甲基安非他命共3包
    （毛重7.889公克），因認被告涉犯毒品危害防制條例第4條
    第2項之販賣第2級毒品罪嫌等語。訊據被告堅決否認有此部
    分販賣第二級毒品甲基安非他命之犯行，辯稱：當日扣案的
    毒品係供自己施用等語。經查：警方於94年12 月2日在被告
    臺北縣土城市○○路31巷5號2樓住處及來訪之張金鈴身上、
    駕駛之車內扣得之甲基安非他命，均係被告所持有之物乙節
    ，業據被告自承不諱，並經證人張雅茹、張金鈴分別於原審
    證述明確（見原審卷一第211-212 頁，原審卷二第10頁），
    堪予認定。又在上址屋內扣得之甲基安非他命2 包，毛重1.
    682公克，另警方自來訪之張金鈴身上及MQ-4608號自用小客
    車車內扣得之甲基安非他命共3包，實秤毛重則為7.889公克
    等情，復有行政院衛生署管制藥品管理局95年1月9日管檢字
    第0940013556號檢驗成績書、法務部調查局95年3月9日調科
    壹字第060011071號鑑定通知書各一份附卷可憑（見94 年度
    偵字第21011號偵查卷第162頁），是以被告當日持有之甲基
    安非他合計毛重9.571 公克，並非鉅量，尚未逾一般施毒者
    為供自己施用而持有之通常毒品數量，則被告辯稱：該等毒
    品係供自己施用等情，尚屬可能，不能將此等有利於被告之
    合理懷疑均予排除。另觀諸卷附被告自承確係其使用之0000
    000000 號行動電話通訊監察譯文（見同上偵查卷第134-136
    頁），對話中固不乏「硬的已經有了，我們拿一個要六萬五
    ，你跟他們報價八萬」、「十個已經拿到了，南部有人要上
    來跟我拿半塊，你先幫我訂半塊…」、「硬的一個要十三嗎
    」、「要介紹另一種太白的給你，有混煙試東西不錯…」等
    一般毒品交易之可能暗語，惟檢察官並未進一步追查被告之
    通聯對象，以明瞭被告實際上是否確實販賣毒品，暨其販售
    之毒品種類、對象、利得等重要爭點，徒以上開通訊監察譯
    文中語意晦澀不明之對話內容，以及扣案之研磨機、千斤頂
    、壓磨器、電子磅秤等物，即逕論被告有販賣甲基安非他命
    之犯行，實嫌速斷。況卷附通訊監察譯文所摘錄之對話日期
    ，乃自94年10月18日起至94年12月10日，橫跨被告為警查獲
    之94年12 月2日前、後，則當日所扣得數量非多之甲基安非
    他命，究竟與前揭對話有無關連，亦非無疑，益徵該份通訊
    監察譯文亦非認定被告販賣毒品之適合證據。被告於94年12
    月2 日為警查獲時所持有之甲基安非他命，並未逾一般施用
    毒品者為供己施用而持有之通常毒品數量，業如前述，本院
    復查無其他積極證據足認被告有檢察官此部分所指之販賣甲
    基安非他命犯行，自屬犯罪不能證明。惟檢察官認此部分被
    告販賣甲基安非他命罪嫌，與前揭論罪科刑部分有修正前刑
    法第56條連續犯之裁判上一罪關係，爰不另為無罪之諭知，
    附此敘明。
據上論斷，應依刑事訴訟法第369條第1項前段、第364條、第299
條第1項前段，修正前毒品危害防制條例第4條第2項、第18條第1
項前段、第19條第1 項，刑法第11條、第2條第1項前段、第30條
、第47條第1項，判決如主文。
本案經檢察官壽勤偉到庭執行職務。
中    華    民    國    99    年    7     月    29    日
                  刑事第五庭  審判長 法  官  高明哲
                                     法  官  高玉舜
                                     法  官  劉秉鑫
以上正本證明與原本無異。
如不服本判決，應於收受送達後10日內向本院提出上訴書狀，其
未敘述上訴之理由者並得於提起上訴後10日內向本院補提理由書
（均須按他造當事人之人數附繕本）「切勿逕送上級法院」。
                                     書記官  蔡宜蓁
中    華    民    國    99    年    7     月    30    日
附表
┌──┬─────────┬────────┬─────────────────┐
│編號│通話時間          │發話人（Ａ）    │通話內容                          │
│    │                  │受話人（Ｂ）    │                                  │
├──┼─────────┼────────┼─────────────────┤
│一  │94年10月3 日上午7 │（Ａ）甲○○    │甲○○：…我阿源，我叫我老婆下去，│
│    │時34分許          │      0000000000│??     「查某」有漂亮吧？         │
│    │                  │（Ｂ）「阿草」  │阿草：沒啦！男生啦！              │
│    │                  │      0000000000│甲○○：到哪找你？                │
│    │                  │                │阿草：叫他到高雄打我手機。        │
│    │                  │                │甲○○：好。                      │
├──┼─────────┼────────┼─────────────────┤
│二  │94年10月3 日14時36│（Ａ）甲○○    │甲○○：草兄，我「小茹」要到高雄了│
│    │分                │      0000000000│? ? ? 。                          │
│    │                  │（Ｂ）「阿草」  │阿草：他開車喔？                  │
│    │                  │      0000000000│甲○○：對啊，他開車，我會叫我母載│
│    │                  │                │? ?   他下去，…後手都傳好了嗎？  │
│    │                  │                │阿草：嗯。                        │
│    │                  │                │甲○○：明天或今天晚上又下去還有嗎│
│    │                  │                │? ? ?？                           │
│    │                  │                │阿草：可能沒有，我再幫你問問。    │
│    │                  │                │甲○○：好，你再幫我問一問。      │
├──┼─────────┼────────┼─────────────────┤
│三  │94年10月3 日15時33│（Ａ）張雅茹    │張雅茹：麻煩找草兄。              │
│    │分                │      0000000000│阿草：你在哪？                    │
│    │                  │（Ｂ）「阿草」  │張雅茹：我阿源他妹阿！我到臺南了。│
│    │                  │      0000000000│阿草：你跑高速公路，左營交流道下來│
│    │                  │                │      ，看到民族路左轉，看到裕誠路│
│    │                  │                │      打電話給我。                │
│    │                  │                │張雅茹：好。                      │
├──┼─────────┼────────┼─────────────────┤
│四  │94年10月3 日16時12│（Ａ）張雅茹    │張雅茹：草兄，你那中山高或南二高？│
│    │分                │      0000000000│? ? ?我跑中山高。                 │
│    │                  │（Ｂ）「阿草」  │阿草：對啊，中山高，你現在到哪了？│
│    │                  │      0000000000│張雅茹：新市，我停下來吃飯啊。    │
│    │                  │                │阿草：油門踩一下。                │
│    │                  │                │張雅茹：好。                      │
└──┴─────────┴────────┴─────────────────┘
附錄：1.本案論罪科刑法條全文。
        修正前毒品危害防制條例第4條
        製造、運輸、販賣第一級毒品者，處死刑或無期徒刑；
        處無期徒刑者，得併科新臺幣一千萬元以下罰金。
        製造、運輸、販賣第二級毒品者，處無期徒刑或七年以
        上有期徒刑，得併科新臺幣七百萬元以下罰金。
        製造、運輸、販賣第三級毒品者，處五年以上有期徒刑
        ，得併科新臺幣五百萬元以下罰金。
        製造、運輸、販賣第四級毒品者，處三年以上十年以下
        有期徒刑，得併科新臺幣三百萬元以下罰金。
        製造、運輸、販賣專供製造或施用毒品之器具者，處一
        年以上七年以下有期徒刑，得併科新臺幣一百萬元以下
        罰金。
        前五項之未遂犯罰之。
      2.刑事妥速審判法第8 條
        案件自第一審繫屬日起已逾六年且經最高法院第三次以
        上發回後，第二審法院更審維持第一審所為無罪判決，
        或其所為無罪之更審判決，如於更審前曾經同審級法院
        為二次以上無罪判決者，不得上訴於最高法院。

司法院資訊處製作；財團法人民間司法改革基金會備份。
